【裁判字號】    95,上訴,3681
【裁判日期】    951124
【裁判案由】    違反廢棄物清理法
【裁判全文】
臺灣高等法院刑事判決                95年度上訴字第3681號
上  訴  人  臺灣桃園地方法院檢察署檢察官
被      告  炬風環保工程有限公司
兼 代表 人  甲○○
上二人共同
選任辯護人  李晉安律師
上列上訴人因被告違反廢棄物清理法案件，不服臺灣桃園地方法
院95年度訴字第227號，中華民國95年8月16日第一審判決（起訴
案號：臺灣桃園地方法院檢察署94年度偵字第14144號、第21770
號）），提起上訴，本院判決如下：
    主  文
原判決撤銷。
甲○○未依廢棄物清理法規定之方式處理廢棄物，致污染環境，
處有期徒刑壹年貳月。
炬風環保工程有限公司負責人因執行業務，未依廢棄物清理法規
定之方式處理廢棄物，致污染環境，科罰金新臺幣壹拾萬元。
    事  實
一、甲○○係址設於桃園縣八德市○○路167巷20號1樓（現改設
    址在桃園縣桃園市○○○○街39號6 樓）之被告炬風環保工程
    有限公司（下稱炬風公司，起訴書誤載為炫風公司）負責人
    ，甲○○明知炬風公司領有桃園縣政府核發之廢棄物清除許
    可證（許可清除之廢棄物僅限於廢塑膠、廢橡膠、廢玻璃、
    陶瓷、瓦等一般廢棄物及一般事業廢棄物），並不得從事廢
    棄物之處理業務（指廢棄物之中間處理、最終處理及再利用
    行為），亦未依營建事業廢棄物再利用種類及管理方式編號
    八之規定申請營建混合物之土資場或再利用處理場所之資格
    ；或營建混合物資源分類處理場之資格；或依營建廢棄物共
    同清除處理機構管理辦法申請核發登記證，不得從事營建事
    業廢棄物之再利用處理業務，竟自民國93年12月某日起，在
    桃園縣桃園市○○○路○段173號處，由不知名之司機及怪手
    司機等人，載運一般及事業廢棄物返回上址處，將前開廢棄
    物傾倒於上址處，未依規定從事一般及事業廢棄物、營建混
    合物篩選、分類等處理工作，亦未依規定設置防止地面水、
    雨水及地下水流入、滲透之設備或措施，而露天混雜堆置於
    上開地點，致生環境污染。嗣因桃園縣政府環境保護局接獲
    檢舉，會同桃園縣政府警察局桃園分局埔子派出所警員，於
    94年7月5日下午6 時30分許，在桃園縣桃園市○○○路○ 段
    173號處，當場查獲，而查悉上情。
二、案經桃園縣政府警察局桃園分局報告臺灣桃園地方法院檢察
    署檢察官偵查起訴。
    理  由
壹、程序部分
一、證人林正華於偵查中之證述
    按被告以外之人於偵查中向檢察官所為之陳述，除顯有不可
    信之情況者外，得為證據，刑事訴訟法第159 條之1第2項定
    有明文。查證人林正華於偵查中所為之陳述，既經具結，有
    結文附卷可稽（見偵查卷第47頁），自無甘負偽證罪責而誣
    指被告之理，是證人林正華於偵查中向檢察官所為之陳述，
    既無顯不可信之情況，依上開規定，本得為證據，況且證人
    林正華業經原審審理時依證人地位傳喚到庭，依法命其具結
    陳述後，並予被告詰問之機會，並再提示證人林正華上開偵
    查筆錄及要旨，由被告依法辯論，有原審95年6月21日、8月
    2日審判筆錄可按（見原審卷第73至83、第129頁），既已賦
    予被告反對詰問權，並踐行之合法調查程序，證人林正華於
    偵查中之陳述，自得作為證據。是被告之辯護人於原審所辯
    證人林正華於偵查中之證述係屬傳聞證據，無證據能力云云
    ，顯有誤會。
二、桃園縣政府環境保護局環境稽查工作紀錄表
    次按除顯有不可信之情況外，公務員職務上製作之紀錄文書
    、證明文書，均得作為證據，刑事訴訟法第159 之4條第1款
    亦定有明文，是除能證明有顯不可信之情況外，公務員依其
    職務所製作之紀錄文書及證明文書，當然具有證據能力。查
    卷附之桃園縣政府環境保護局環境稽查工作紀錄表（下稱環
    境稽查工作紀錄表），係屬環保局稽查人員基於其等職務，
    根據現場實況所製作、紀錄之文書，因為紀錄之公務員有據
    實製作之義務，復無利害關係，而現場歷經相當時日，難以
    重建，實有尊重該類紀錄文書之必要性，而被告及選任辯護
    人於原審針對上開環境稽查工作紀錄表內所載「廢棄物處理
    」部分，僅泛指屬環保局之個人意見，主張無證據能力云云
    ，並未主張有任何具體之顯不可信之情況存在，承前開說明
    ，應有證據能力。
貳、實體部分
一、訊據被告矢口否認有何違反廢棄物清理法第46條之情，並辯
    稱：伊只是在做資源再利用，當場為警查獲的物品有廢鐵、
    塑膠、木頭、紙、級配等等，伊認為可以再利用所以分類、
    集中在該處等語；被告辯護人辯稱：現場為警查獲之物品依
    照「營建事業廢棄物再利用管理辦法」、「營建事業廢棄物
    再利用種類及管理方式」、「營建剩餘土石方處理方案」，
    均可認定係資源，而非廢棄物，自非廢棄物清理法刑責所處
    罰之範疇，且本件被告所為係資源再利用，並非廢棄物之處
    理，縱使被告未依廢棄物清理法相關法令所規定之再利用方
    式而為再利用行為，依廢棄物清理法第39條規定，亦僅係依
    同法第52條處以行政罰而已，又本件並無證據可認被告之再
    利用行為有何污染環境等語。經查：
（一）本件被告甲○○為被告炬風公司之負責人，而炬風公司原
      設址於桃園縣八德市○○路167巷20號1樓，並於93年9 月
      取得桃園縣政府核發之93桃廢清字第0433號廢棄物清除許
      可證，許可清除之廢棄物種類包括廢塑膠、廢橡膠、廢玻
      璃、陶瓷、磚、瓦（粉、塊、屑等）及黏土廢棄物、土木
      及建築廢棄物、廢紙、廢木材、廢纖維、污泥、非有害廢
      集塵灰、灰渣、爌渣或爐石、廢金屬、非有害廢觸媒、廢
      皮革、一般垃圾、廢物品、中間處理後物質、廢攝影膠片
      （卷）（含X光膠片）、其他一般事業廢棄物、混合五金
      廢料等（公訴意旨認被告炬風公司清除廢棄物之種類不包
      括建築廢棄物，容有誤會。），並未取得廢棄物之處理許
      可證，有桃園縣政府廢棄物清除許可證影本1 紙、桃園縣
      政府95年4月26日府環廢字第0950801577號函1份在卷足參
      （見偵查卷第10頁、原審卷第57頁）。而被告甲○○於94
      年7月5日夜間6時30分許為警在桃園縣桃園市○○○路○段
      173 號查獲在該處堆放廢木材、廢紙、廢鐵、塑膠、磚塊
      （水泥）等物，當場並有怪手、篩選機臺、貨車等停放該
      處，除據被告甲○○於警詢、偵查及原審審理中所供承不
      諱外，核與當時查獲被告甲○○之桃園縣政府警察局桃園
      分局埔子派出所警員潘世章、桃園縣政府環境保護局稽查
      人員林正華等人於原審審理中到庭證述情形大致相符（原
      審卷第73、122、123頁），並有環境稽查工作紀錄表1份
      、現場照片6張在卷可稽（見偵查卷第7至9、12至14頁）
      ，足認被告甲○○確實有於上開地點堆放廢木材、廢紙、
      廢鐵、塑膠、磚塊（水泥）等物。
    1.被告炬風公司並未取得廢棄物之處理許可證，被告甲○○
      於桃園縣桃園市○○○路○段173號從事堆放、分類上開物
      品之行為，為被告炬風公司暨被告甲○○所坦認，則被告
      甲○○之行為是否構成廢棄物清理法第46條第1項第4款之
      罪名，首應審酌被告甲○○所堆放、分類之物品是否屬於
      「廢棄物」。
      查本件所查獲被告甲○○在桃園縣桃園市○○○路173號
      所堆置、分類之物品，被告甲○○於偵查中稱：「（此等
      物品何來？）別人通知房子蓋好時請我去看，我看了覺得
      是可利用之物，就放在我的停車場。」（見偵查卷第50頁
      ）；原審準備程序及審理中供稱：「我那邊放置的東西有
      廢鐵、塑膠、木頭、紙，還有一些級配的東西，我是做室
      內清潔的工作，級配是室內改裝的時候留下來的東西，我
      認為可以再利用，…」、「砂子是工地施工所餘之物、廢
      木料為裝潢施工拆卸的、廢塑膠為水電工程切割剩餘之物
      、鐵條是自廢鐵廠所購得，收回來的物品有些是在工地就
      分類好，有些是帶回來再分類」（見原審第21頁、第133
      至134頁），顯然被告所從事之室內清潔工作，所清出來
      的東西必然不可能是以「土方」為主要成分，且已夾雜其
      他廢棄物，復參酌證人即案發當時當場前往查緝之桃園縣
      政府環保局稽查課人員林正華於原審到庭結證稱：「現場
      有些東西有分類，有些還混合在一起，就如同偵卷第14頁
      上方照片所示有混合廢鐵、混凝土塊、廢塑膠」（見原審
      卷第82、83頁）、證人即到場查緝之警員潘世章於原審審
      理中結證稱：「現場堆放一堆很大的建築廢料，裡面什麼
      都有，就詳如現場所拍攝之照片所示」（見原審卷第126
      頁），並觀卷附之現場照片及上開環境稽查工作紀錄表所
      示，被告於上址所堆置之廢棄物甚多，其內容除拆除後之
      廢木板、廢紙、廢塑膠等廢棄物，並有營建剩餘土石方混
      合其他廢棄物（見偵查卷第14頁上方）之情形，被告於上
      址放置之物品屬廢棄物，應可認定。縱然被告所堆置之廢
      棄物可經分類後再利用，仍屬「廢棄物」，是被告甲○○
      辯稱，現場堆置之物品係屬可再利用之「資源」，而非廢
      棄物，委無足取。
    2.被告炬風公司暨被告甲○○之行為屬於廢棄物之「處理行
      為」：
      被告炬風公司暨被告甲○○將其收運之一般事業廢棄物及
      營建混合物露天堆置在前述桃園市○○○路○段173號處，
      並設置有滾桶式篩選機1台、怪手3台，經人工及篩選機挑
      揀分類回收，自屬廢棄物之處理行為，被告甲○○雖辯稱
      ，其收受營建混合物，係屬再利用行為云云，然營建混合
      物仍屬廢棄物範圍（參行政院環境保護署95年4 月17日環
      署廢字第0950024515號函，見原審卷第51頁），而廢棄物
      之再利用亦屬廢棄物處理行為之一種（廢棄物之處理包含
      ：中間處理、最終處置與再利用三種），僅在再利用行為
      人具備法定之資格，並依規定之方式進行再利用時，方可
      排除廢棄物清理法第28條、第41條之限制。且營建事業廢
      棄物再利用種類及管理方式編號八之營建混合物，雖依規
      定可進行再利用，然其仍不失廢棄物之本質，仍是屬營建
      事業所產生之一般事業廢棄物，僅仍可以再利用之方式加
      以處理之廢棄物，與營建剩餘土石方為有用之資源，而非
      廢棄物不同。此由上開規定仍以可再利用之廢棄物稱之及
      營建混合物內容物包含廢金屬屑、廢玻璃、廢塑膠、廢木
      材、廢紙屑、廢瀝青等廢棄物即可得知。再依營建事業廢
      棄物再利用種類及管理方式編號八之規定，營建混合物之
      再利用需先申請營建混合物之土資場或再利用處理場所之
      資格；或營建混合物資源分類處理場之資格；或依營建廢
      棄物共同清除處理機構管理辦法申請核發登記證。被告既
      不具備上述資格，又未依規定向直轄市、縣（市）主管機
      關或中央主管機關委託之機關申請領有廢棄物處理許可文
      件，即不得擅自處理其所收受之營建混合物之廢棄物。被
      告違反未依從事廢棄物處理業務者，應向直轄市、縣（市
      ）主管機關或中央主管機關委託之機關申請核發公民營廢
      棄物處理機構許可文件後，始得受託處理廢棄物之規定，
      從事廢棄物之處理行為，應可認定。
（二）按「營建事業廢棄物再利用種類及管理方式」之規定，營
      建事業廢棄物，不論是木材、玻璃、廢鐵、金屬、瀝青、
      混凝土及建築廢棄物混合物，其貯存場所均應設有符合規
      定之防塵設施及排水收集處理設施。查本件桃園縣政府環
      境保護局稽查人員會同桃園縣警察局桃園分局員警，於94
      年7月5日至上址稽查，發現該處露天混離堆置廢鐵、廢塑
      膠、廢紙、廢木料及營建混合物等廢棄物，並未依規定於
      明顯處設立林木廢棄物名稱之告示牌，且未設有防止地面
      水、雨水及地下水流入、滲透之設備或措施，且未向地方
      主管機關申請核發許可證，即在該地從事一般事業廢棄物
      之處理等情，此據證人林正華、潘世章於原審證述在卷（
      見原審卷第78至79、123頁），並有上開環境稽查工作紀
      錄表及現場照片6 張在卷可稽（見偵查卷第7至9、12至14
      頁），是被告炬風公司及被告甲○○未依法定方式處理廢
      棄物之行為，應堪認定。又按所謂致污染環境，祇須有發
      生實害之蓋然性為已足，此項蓋然性之有無，應由事實審
      法院基於經驗法則，而為客觀之判斷。是觀卷附之現場照
      片所示，上址遭被告甲○○露天堆置大量之廢木材、廢紙
      、廢塑膠、並混雜營建混合物等廢棄物，未設置防止地面
      水、雨水及地下水流入、滲透之必要措施，果若遇颱風或
      下雨，將會造成塵土飛揚、泥濘污濁，而污染空氣及地面
      及地下水，被告之行為已構成對環境之污染。是被告甲○
      ○辯稱，未造成污染云云，係屬卸責之詞，不足採信。
（三）綜合上開事證，本件罪證明確，被告甲○○、炬風公司前
      開犯行堪予認定，應依法論科。
二、論罪及撤銷改判之理由
（一）按廢棄物清理法第46條於95年5 月30日修正公布，並於同
      年7月1日施行，新法僅將廢棄物清理法第46條第2 項常業
      犯之規定刪除，同法第1 項並未修正，對本案之認定不生
      影響，合先敘明。核被告甲○○所為，係犯廢棄物清理法
      第46條第1項第4款前段、第2 款之罪。而被告甲○○所從
      事廢棄物之處理，其業務本身當然包括繼續性，亦即其罪
      質內涵本含有多次繼續反覆實施同一社會活動之性質，應
      屬單純一罪，尚無修正前刑法第56條規定之適用。又被告
      甲○○以一行為同時觸犯廢棄物清理法第46條第1項第4款
      前段、同項第2款之罪，為想像競合犯，應從一情節較重
      之廢棄物清理法第46條第1項第2款之罪處斷。被告炬風公
      司之負責人甲○○因執行業務，未依廢棄物清理法規定之
      方式處理廢棄物，致污染環境，該公司依同法第47條規定
      ，應科以同法第46條第1項之罰金刑。
（二）原審未予詳查，遽為被告甲○○、炬風公司無罪之判決，
      其證據之取捨，難謂適法。檢察官上訴，執此指摘原判決
      不當，核有理由，自應由本院將原判決予以撤銷改判。爰
      審酌被告甲○○非法從事廢棄物之處理，影響周遭環境，
      犯罪之動機、手段及犯罪所生損害，暨犯罪後否認犯行等
      一切情狀，被告甲○○量處如主文第二項所示之刑，被告
      炬風公司則依廢棄物清理法第47條規定科以如主文第三項
      所示罰金之刑。
據上論斷，應依刑事訴訟法第369條第1項前段、第364條、第299
條，廢棄物清理法第46條第1項第2款、第4款前段，第47條，刑
法第11條前段、第55條，判決如主文。
本案經檢察官鍾鳳玲到庭執行職務。
中    華    民    國    95    年    11    月     24   日
                  刑事第十五庭  審判長法  官 吳  昭  瑩
                                      法  官 楊  貴  雄
                                      法  官 王  梅  英
以上正本證明與原本無異。
如不服本判決，應於收受送達後十日內向本院提出上訴書狀，其
未敘述上訴之理由者並得於提起上訴後十日內向本院補提理由書
（均須按他造當事人之人數附繕本）。
                                      書記官 游 桂 
中    華    民    國    95    年    11    月     24   日
附錄：本案論罪科刑法條全文
廢棄物清理法第46條
有下列情形之一者，處一年以上五年以下有期徒刑，得併科新臺
幣三百萬元以下罰金：
一  任意棄置有害事業廢棄物。
二  事業負責人或相關人員未依本法規定之方式貯存、清除、處
    理或再利用廢棄物，致污染環境。
三  未經主管機關許可，提供土地回填、堆置廢棄物。
四  未依第四十一條第一項規定領有廢棄物清除、處理許可文件
    ，從事廢棄物貯存、清除、處理，或未依廢棄物清除、處理
    許可文件內容貯存、清除、處理廢棄物。
五  執行機關之人員委託未取得許可文件之業者，清除、處理一
    般廢棄物者；或明知受託人非法清除、處理而仍委託。
六  公民營廢棄物處理機構負責人或相關人員、或執行機關之人
    員未處理廢棄物，開具虛偽證明。
廢棄物清理法第47條
法人之負責人、法人或自然人之代理人、受僱人或其他從業人員
，因執行業務犯前二條之罪者，除處罰其行為人外，對該法人或
自然人亦科以各該條之罰金。


司法院資訊處製作；財團法人民間司法改革基金會備份。
